【裁判字號】    98,簡上,126
【裁判日期】    980630
【裁判案由】    給付工程款 等
【裁判全文】
臺灣高雄地方法院民事判決             98年度簡上字第126號
上  訴  人  全約實業股份有限公司
法定代理人  乙○○
上  訴  人  甲○○
上列當事人間給付工程款事件，兩造對於民國98年2 月3 日本院
高雄簡易庭98年度雄簡字第226 號第一審判決提起上訴，本院於
民國98年6 月16日言詞辯論終結，判決如下：
    主  文
原判決關於駁回上訴人全約實業股份有限公司後開第二項之訴部
分，及訴訟費用之裁判廢棄。
甲○○應再給付全約實業股份有限公司新臺幣肆萬陸仟元，及自
民國九十七年三月七日起至清償日止，按年息百分之五計算之利
息。
上訴人甲○○之上訴駁回。
第一審及第二審訴訟費用由甲○○負擔。
  事實及理由
一、上訴人全約實業股份有限公司（下稱全約公司）起訴主張：
    上訴人甲○○（下稱甲○○）於民國93年7 月21日向全約公
    司購買坐落高雄縣大寮鄉之天恩玫瑰園方舟區編號3 、4 號
    墓地（下稱系爭墓地）使用權，共計2 口，並請全約公司施
    作造墓及安葬甲○○父親陳明月之事宜，兩造約定造墓費用
    新臺幣（下同）100,000 元及後續永久管理費用20,000元，
    合計120,000 元，全約公司業經辦竣造墓，陳明月亦已安葬
    於系爭墓地，惟甲○○遲未清償上揭費用，全約公司之法定
    代理人乙○○當初僅告知甲○○系爭墓地計算單位為2 口，
    並未承諾墓地面積為5 坪，且甲○○所持有之合作開發墓園
    契約書（下稱系爭契約）雖記載每單位面積約為2.5 坪，惟
    該份契約係全約公司職員陳進茂擅自提供與甲○○，且系爭
    契約僅供全約公司與地主間適用，甲○○自不得據以請求系
    爭墓地面積應為5 坪，爰依契約關係，請求甲○○給付120,
    000 元，及自支付命令送達之翌日起至清償日止，按週年利
    率百分之5 計算之利息等語，並聲明：甲○○應給付全約公
    司120,000 元，及自支付命令送達之翌日起至清償日止，按
    週年利率百分之5 計算之利息。
二、甲○○則以：其購買系爭墓地時，兩造已約定每口面積為2.
    5 坪，且當時全約公司職員之陳進茂並提供系爭契約1 份供
    其作為依據，惟全約公司實際施作之系爭墓地面積不足5坪
    ，其自無庸再給付任何費用等語資為抗辯，並聲明：駁回其
    訴之聲請。
三、原審經審理結果判命甲○○應給付全約公司74,000元及自97
    年3 月7 日起自清償日止按年息5%計算之利息，而駁回上訴
    人其餘之訴。兩造各就敗訴部分聲明上訴，除援引原審之主
    張及陳述外，並於上訴時主張：甲○○於購入系爭墓地前，
    曾多次至墓地現場勘查，且當時鄰近之墓地已施作完成，則
    甲○○當知系爭墓地之面積本非5 坪等語，並於本院聲明︰
    (一)原判決不利上訴人全約公司部分均廢棄。(二)上開廢棄部分
    ，甲○○應再給付全約46,000元，及自97年3 月7 日起至清
    償日，按年息5%計算之利息。(三)第一、二審訴訟費用由甲○
    ○負擔。甲○○則以：若系爭墓地造之面積為5 坪，則其應
    給付全約公司系爭墓地使用費250,000 元、造墓費100,00 0
    元、永久管理費20,000元，合計370,000 元，然全約公司實
    際施作給付之墓地坪數僅為2.7 坪，是其僅需給付199,800
    元，而因其已給付全約公司250,000 元，經抵銷後，其自無
    庸再給付任何費用予全約公司，甚且尚得依不當得利之法律
    關係向全約公司請求返還50,200元，是原審判決其應給付全
    約公司74,000元及法定利息，並無理由等語置辯，並聲明：
    (一)原判決不利於甲○○部分廢棄；(二)上開廢棄部分，全約公
    司在第一審之訴駁回；(三)第一、二審訴訟費用由全約公司負
    擔。
四、兩造不爭執之事實
  (一)兩造於93年7 月21日成立契約，甲○○向全約公司購買系爭
    墓地使用權共計2 口，陳朝文已給付250,000 元，兩造約定
    造墓及管理費用共為120,000 元，甲○○尚未給付此部分費
    用。
  (二)甲○○父親陳明月業已安葬完畢。
  (三)全約公司提供之系爭墓地面積為8.95平方公尺【兩側長度各
    為330 公分、290 公分，底寬為270 公分，計算式：（290
    ×290） ＋（330-290） ×270 ÷2 ＝89500 】，換算約為
    2.7 坪（8.95×0.3025 ≒2.70）。
五、爭執事項
  (一)全約公司向甲○○請求造墓及管理費用共120,000 元，是否
    有理？
  (二)甲○○主張抵銷，是否有理？
六、得心證之理由
    全約公司主張兩造當時僅約定系爭墓地之計算單位為2 口，
    亦即其當時並未承諾提供之系爭墓地面積為5 坪，惟甲○○
    則以上揭情詞置辯，則本件應釐清者，在於甲○○得否請求
    全約公司提供5 坪之墓地面積供甲○○安葬陳明月使用？如
    得請求，甲○○是否仍須負擔造墓及管理費用？經查：
  (一)按當事人主張有利於己之事實者，就其事實有舉證之責任。
    但法律別有規定，或依其情形顯失公平者，不在此限，民事
    訴訟法第277 條定有明文。本件全約公司主張甲○○當初購
    買系爭墓地時，其僅承諾單位為2 口，未承諾系爭墓地面積
    為5 坪等情，業據全約公司提出之基督教天恩墓園使用申請
    書、規費明細表及93年7 月8 日統一發票為證，觀之上揭申
    請書、規費明細表及統一發票內容，均確僅記載甲○○所購
    買之墓地為「2 口」及每口之價格，並未記載每口之面積或
    甲○○購買系爭墓地之面積為何，則甲○○抗辯兩造當時有
    約定系爭墓地之面積為5 坪此一有利之事實，應由甲○○負
    證明之責，先予敘明。
  (二)甲○○主張購買系爭墓地時，係因全約公司職員陳進茂提出
    合作開發墓園契約書（下稱系爭契約）供其參考，並允諾明
    每口面積2.5 坪，且全約公司法定代理人乙○○亦允諾系爭
    墓地係按上述契約書記載之面積施作，伊方才決定購買系爭
    墓地，並提出系爭契約1 份為證云云，然此部分為全約公司
    所否認，揆諸上開說明，應由甲○○負責舉證。惟查：
  (1)觀之系爭契約內容，有關土葬區第2 條係約定：「墓地每單
    位約2 坪半左右；每成交（銷售）1 個單位，甲方（即全約
    公司法定代理人乙○○）需給乙方（即墓園土地所有人黃水
    樹）新台幣2 萬元作為管理及土地使用費用，如何報銷由乙
    方自理」等語（見原審卷第37頁）。雖系爭契約有記載墓地
    每單位面積約2 坪半等字句，惟系爭契約乃係全約公司與訴
    外人黃水樹即地主間所簽定，並非兩造間之約定，要難僅憑
    全約公司與他人簽定之契約內容，即認全約公司當時有允諾
    甲○○系爭墓地面積為共為5 坪乙節。再者，購買墓地費用
    非微，從而，甲○○在與全約公司商討買賣造墓事宜時，理
    當就墓地面積大小一事會予以確認，倘當時乙○○或陳進茂
    確有允諾甲○○系爭墓地之面積共為5 坪之舉，則兩造對此
    重要事項應會以書面特別約定，並記載在上述申請書或統一
    發票或其它文件上，然甲○○迄今並未提出資料以實其說，
    且並否認兩造曾簽定任何契約書，是此，甲○○上述主張是
    否為真，顯有可疑。
  (2)此外，甲○○對其曾至現場看過系爭墓地數次，且當時鄰近
    墓地已施作完成等情，並不爭執（見本院卷第42頁）。而系
    爭墓地係為在天恩玫瑰園方舟區，而觀之全約公司提出系爭
    墓地現場照片（見原審卷第111-119 頁），方舟區規劃有16
    個土葬位置，每個墓地之位置相當緊接，而甲○○父親係埋
    葬在編號6 之位置，甲○○購買之另1 口墓地係為在編號 5
    之空地，而編號4 及7 已施作其它墓園完畢，而觀之編號 4
    及編號7 墓園，均係於93年7 月間，即甲○○購入系爭墓地
    前即已施工完畢，則甲○○至現場參觀系爭墓地時，當可確
    定系爭墓地之位置、區域及範圍大小自明，參以經原審至現
    場勘驗所拍攝天恩玫瑰園土葬區4 號現場已施作完畢之各墓
    園，其大小、形狀並無太大差異（見原審卷第99-106頁），
    足認全約公司主張甲○○購買系爭墓地時，系爭墓地已規劃
    完成，則甲○○斯時已可知其購買之系爭墓地位置、區域及
    面積大小範圍為何等語，應可採信。是此，甲○○辯稱兩造
    當初有特別約定系爭墓地之面積共為5 坪云云，應非實情，
    要難採信。
  (3)按稱承攬者，謂當事人約定，一方為他方完成一定之工作，
    他方俟工作完成，給付報酬之契約，民法第490 條第1 項訂
    有明文，兩造對於全約公司已施作完畢甲○○父親陳明月之
    墓地造墓工程一事，並不爭執，承前所述，兩造當初僅約定
    購買墓地之數量為2 口，並未約定每口之坪數，是此，既然
    全約公司已依買賣合約交付系爭墓地，且亦依承攬契約，施
    作系爭墓地完畢，則全約公司依契約關係，請求甲○○給付
    造墓之工程款100,000 元及後續永久管理費用20,000元，自
    有理由，甲○○抗辯系爭墓地僅約2.7 坪，不足約定之5 坪
    ，是其全部需給付全約公司之款項僅應為199,800 元（《25
    0,000+100,000+20,000》×2.7 ÷5 ＝199,800） ，然其已
    給付250,000 元，其已無庸再給付任何款項，況全約公司尚
    應返還50,200元云云，自無理由，應予駁回。
七、綜上所述，全約公司依承攬之契約關係約定，請求甲○○給
    付120,000 元及自支付命令狀繕本送達之翌日即97年3 月7
    日起至清償日止，按年息5%計算之利息，為有理由，應予准
    許。原審駁回全約公司46,000元請求，容有未合，全約公司
    上訴指摘原判決此部分不當，求予改判，為有理由，爰由本
    院將原判決此部分廢棄，改判如主文第2 項所示。至於原審
    其餘所命甲○○給付，則屬正當，甲○○就該部分指摘原判
    決不當，為無理由，應予駁回。至甲○○主張其得依不當得
    利之規定，向全約公司請求返還溢付之50,200元價金等語，
    縱其主張有理，然此應由甲○○另行對全約公司提起不當得
    利之訴訟，況兩造並未約定系爭墓地共5 坪如上，附此敘明
    。
八、本件事證已臻明確，兩造其餘之攻擊防禦方法，與判決結果
    不生影響，故不另一一論述，併此敘明。
九、據上論結，本件全約公司之上訴為有理由，甲○○之上訴為
    無理由，依民事訴訟法第436 之1 第3 項、第450 條、第44
    9 條第1 項、第78條，判決如主文。
中    華    民    國    98    年    6     月    30    日
                  民事第一庭  審判長法  官  黃國川
                                    法  官  郭瓊徽
                                    法  官  張茹棻
以上正本證明與原本無異。
本判決不得上訴。
中    華    民    國    98    年    6     月    30    日
                                    書記官  黃美秀


司法院資訊處製作；財團法人民間司法改革基金會備份。
